【裁判字號】    94,訴,1338
【裁判日期】    950406
【裁判案由】    水利法
【裁判全文】
臺北高等行政法院判決
                                     94年度訴字第01338號
                              .
原      告  甲○○
訴訟代理人  吳武川律師
被      告  臺灣省桃園農田水利會
代  表  人  乙○○會長）住同.
訴訟代理人  吳東霖律師
上開當事人間因水利法事件，原告提起行政訴訟。本院判決如下
：
    主  文
原告之訴駁回。
訴訟費用由原告負擔。
    事  實
一、事實概要：
    原告所有坐落桃園市○○段523 地號（地目為水）及524 地
    號（地目為田）土地（下稱系爭土地），係經前臺灣省政府
    以民國（下同）42年5 月29日42府建水字第50502 號公告照
    舊使用至今之現有水路（下稱系爭灌溉水路），為現行市區
    排水及被告之桃園大圳1 支線11號池灌排水路。原告以因下
    游土地已不再利用系爭灌溉水路進行灌溉，於93年1 月16日
    向被告申請廢除系爭土地之灌溉水路，並請求被告至現場會
    勘查明使用情形。案經被告審查，以93年2 月10日桃農水管
    字第0930000848號函復〔下稱系爭函復(一)〕原告，謂系爭土
    地係屬被告之桃園大圳1 支線11號池灌排水路，下游仍有被
    告所屬會員，目前仍作灌溉排水使用，原則不宜廢除等語。
    原告復於93年3 月29日（被告收文日期）向被告申請說明系
    爭土地所在下游何地號土地仍使用桃園大圳1 支線11號池灌
    排水路。經被告以93年4 月6 日桃農水管字第0930002682號
    函復系爭排水路下游仍供李水圳、李坤土、楊春林等會員灌
    溉使用，使用土地係坐落桃園市○○段8 、9 、10、14、24
    、23、29、16、22、18、19、21、39、38、104 、48、102
    、102-5 、48-1、102-6 地號等20筆土地。原告嗣以上開20
    筆土地實際上並無作灌溉排水使用，且土地使用分區分別為
    學校用地、道路用地、住宅區等由，於93年4 月27日（被告
    收文日期）向被告請求同意廢止將系爭土地闢為農業灌溉水
    路。經被告審查以93年5 月7 日桃農水管字第0930003555號
    函復（下稱系爭函復(二)）謂上開20筆土地之土地使用分區雖
    為南崁新市鎮都市計畫學校用地、道路用地及住宅區，惟地
    目為田，現況作為農田使用屬被告之灌區，被告仍需提供灌
    溉用水；系爭523 地號土地目前作農田灌溉及市區排水使用
    ，為現行水路，仍不宜廢除；系爭524 地號土地（系爭函復
    (二)誤載為534 地號）地目為田，應與上開水路無涉等語。原
    告不服系爭函復(一)、(二)，提起訴願遭決定不受理，遂提起本
    件行政訴訟。
二、兩造聲明：
  (一)原告聲明：
    1.被告應同意廢除系爭土地上之水路。
    2.訴訟費用由被告負擔。
  (二)被告聲明：如主文所示。
三、兩造之爭點：
  (一)原告主張：
    1.依水利法第4 條及第63條之2 規定之文義，因有請求才有
      同意，同意權不可能被告依職權發動，從而若非經被告同
      意，實無可能廢止灌溉溝渠。農田水利會組織通則第6 條
      （臺灣省政府功能業務與組織調整前即89年5 月17日修正
      公布前之規定）及經濟部水利處暫行組織規程（已於91年
      5 月22日廢止）第2 條第8 款規定，原屬臺灣省政府之設
      立、管理農田水利會之權限，於87年12月21日起實施臺灣
      省政府功能業務與組織調整暫行條例後，依據前揭經濟部
      水利處暫行組織規程第2 條第8 款，已移轉由水利事業之
      中央主管機關經濟部行使。桃園縣政府固然有權核准廢止
      灌溉溝渠，然被告是否同意廢止灌溉溝渠，依法條文意，
      桃園縣政府尚無從置喙，因有同意權者係被告。
    2.原告所有系爭土地長期為被告闢為農業灌溉水渠，惟下游
      之上開20筆土地實際上並無作灌溉排水使用，且土地之使
      用分區證明書亦顯示上開20筆土地之使用分區分別為學校
      用地、道路用地、住宅區，顯然被告所指之使用情形並不
      實在。既然下游土地已不再利用系爭土地上之灌溉水渠進
      行灌溉，則臺灣省政府42年5 月29日42府建水字第50502
      號公告時之需用土地為農田灌溉及市區排水之狀態已不存
      在，該侵益處分應予廢止。被告執意不同意為廢止，依法
      未合。
  (二)被告主張：
    1.原告為廢止灌溉水渠，於93年1 月16日向被告申請會勘其
      所有系爭土地，經被告以系爭函復(一)函復系爭523 地號土
      地係被告之桃園大圳1 支線11號池灌排水路，下游仍有被
      告之會員土地，目前仍作灌溉排水使用，原則不宜廢除等
      語。原告復於93年4 月27日向被告申請廢止所有系爭土地
      作為農業灌溉水渠，被告以系爭函文(二)函復系爭523 地號
      土地，目前作農田灌溉及市區排水使用，為現行水路，仍
      不宜廢除；另同段524 地號土地地目為田，應與該水路無
      涉等語。按「灌溉事業區○○○○○路及其他設施之變更
      或廢止，應經興辦水利事業人同意，並報經主管機關核准
      。」、「本法所稱主管機關：在中央為經濟部；在直轄市
      為直轄市政府；在縣（市）為縣（市）政府。」水利法第
      63條之2 第2 項及第4 條分別定有明文，顯見系爭灌溉水
      路廢止之主管機關為桃園縣政府，被告並非主管機關，無
      准駁之權限，被告縱為是否同意廢止水路之意思表示，亦
      屬行政程序法第39條調查事實之意見陳述，並非行政處分
      ；且觀之法條，當事人應無申請權，應由被告依職權發動
      ，惟被告並無裁量權，若當事人有提出廢止水路之申請，
      被告係先報桃園縣政府，由其實地進行勘查後，本件因非
      屬跨縣市土地，依水利法第4 條規定，由主管機關桃園縣
      政府自行決定。系爭函復(一)、(二)均屬觀念通知，而非行政
      處分。
    2.原告之下游農田即被告之會員李水圳、李坤土、楊春林等
      人所有上開20筆土地仍以系爭灌溉水路供作灌溉水渠使用
      ，有照片可資證明，被告未同意廢止水路，與事實並無不
      符。李水圳等人所有上開20筆土地在政府未依都市計畫辦
      理徵收前，自得繼續為原來農耕之使用，被告即有繼續灌
      溉供水之任務。系爭灌溉水路有繼續存在之必要，被告不
      為同意應無不合。
    理  由
一、原告主張：桃園縣政府固有權核准廢止灌溉溝渠，然被告是
    否同意廢止灌溉溝渠，依水利法第63條之2 第2 項文意，桃
    園縣政府尚無從置喙。原告所有系爭土地長期為被告闢為農
    業灌溉水渠，惟下游之上開20筆土地實際上並無作灌溉排水
    使用，且土地之使用分區證明書亦顯示上開20筆土地之使用
    分區分別為學校用地、道路用地、住宅區，顯然被告所指之
    使用情形並不實在，既然下游土地已不再利用系爭灌溉水路
    進行灌溉，則臺灣省政府42年5 月29日42府建水字第50502
    號公告時之需用土地為農田灌溉及市區排水之狀態已不存在
    ，該侵益處分應予廢止，被告自應同意。據此，依行政訴訟
    法第8 條第1 項中段及水利法第63條之2 規定，求為判決如
    聲明所示云云。
二、被告則以：系爭土地之下游農田即被告之會員李水圳、李坤
    土、楊春林等人所有上開20筆土地仍以系爭灌溉水路供作灌
    溉水渠使用，且上開20筆土地依都市計畫雖編定為學校用地
    、道路用地或住宅區，然依土地法第83條規定，在政府未依
    都市計畫辦理徵收前，自得繼續為原來農耕之使用，被告仍
    需提供灌溉用水，系爭灌溉水路有繼續存在之必要，被告不
    為同意應無不合，求為判決駁回原告之訴等語。
三、按水利法第4 條規定：「本法所稱之主管機關，在中央為經
    濟部；在直轄市為直轄市政府；在縣（市）為縣（市）政府
    。」第12條規定：「（第1 項）主管機關得視地方區域之需
    要，核准設立農田水利會，秉承政府推行農田灌溉事業。（
    第2 項）前項農田水利會為公法人，其組織通則另定之。」
    第46條規定：「（第1 項）興辦水利事業，關於左列建造物
    之建造、改造或拆除，應經主管機關之核准：一、防水之建
    造物。二、引水之建造物。三、蓄水之建造物。四、洩水之
    建造物。五、抽汲地下水之建造物。六、與水運有關之建造
    物。七、利用水力之建造物。八、其他水利建造物。（第2
    項）前項各款建造物之建造或改造，均應由興辦水利事業人
    備具詳細計畫圖樣及說明書，申請主管機關核准。如因特殊
    情形有變更核准計畫之必要時，應由興辦水利事業人聲敘理
    由，並備具變更之計畫圖樣及說明書，申請核准後為之。但
    為防止危險及臨時救濟起見，得先行處置，報請主管機關備
    案。（第3 項）未經主管機關核准而擅行施工之水利建造物
    ，主管機關得令其更改或拆除。」第63條之2 規定：「（第
    1 項）興辦水利事業人興辦灌溉事業，應擬定灌溉事業區及
    其系統，報主管機關核定；其由直轄市或縣（市）主管機關
    興辦者，應報中央主管機關核定。變更或廢止時，亦同。（
    第2 項）灌溉事業區○○○○○路及其他設施之變更或廢止
    ，應經興辦水利事業人同意，並報經主管機關核准。」準此
    ，系爭灌溉水路廢止之主管機關為桃園縣政府，被告並非主
    管機關，然被告係桃園縣政府為推行農田灌溉事業，於桃園
    地方區域所核准設立之農田水利會，為興辦水利事業人，有
    關被告所屬灌溉事業區○○路之廢止，應先經被告之同意，
    並報經主管機關核准始可。被告是否同意所屬灌溉事業區○
    ○路之廢止，首應審查者厥為該圳路有無繼續作為灌溉排水
    使用之必要。
四、原告所有系爭土地，係經前臺灣省政府以42年5 月29日42府
    建水字第50502 號公告照舊使用至今之現有水路，即系爭灌
    溉水路為現行市區排水及被告之桃園大圳1 支線11號池灌排
    水路之事實，為兩造所不爭，並有土地登記簿謄本、地籍圖
    、第1 支線第1- 3號河水堰區域輪流灌溉系統圖附原處分卷
    可稽，為可確認之事實。
五、系爭土地之下游農田即被告之會員李水圳、李坤土、楊春林
    等人所有上開20筆土地目前仍以系爭灌溉水路供作灌溉水渠
    使用，有現場照片、被告所屬桃園工作站93年2 月3 日桃站
    字第130 號函暨所附下游灌溉會員名冊、上開20筆土地之桃
    園縣政府都市計畫土地使用分區（或公共設施用地）證明書
    、第1 支線第1-3 號河水堰區域輪流灌溉系統圖、會員土地
    清冊、被告93年4 月6 日桃農水管字第0930002682號函附原
    處分卷可稽。原告主張：下游之上開20筆土地實際上並無作
    灌溉排水使用云云，與屬實不符，並不足採。至於李水圳等
    人所有上開20筆土地依都市計畫雖編定為學校用地、道路用
    地或住宅區，但依土地法第83條規定：「編為某種使用地主
    土地，於其所定之使用期限前，仍得繼續為從來之使用。」
    可知李水圳等人所有上開20筆土地在政府未依都市計畫辦理
    徵收前，自得繼續為原來農耕之使用，被告即有繼續灌溉供
    水之任務。職是，系爭灌溉水路有繼續存在之必要，原告請
    求被告同意廢止系爭灌溉水路，自難謂有理由。
六、綜上所述，系爭灌溉水路既有繼續存在之必要，原告訴請被
    告同意廢止系爭灌溉水路，為無理由，應予駁回。
據上論結，本件原告之訴為無理由，爰依行政訴訟法第98條第3
項前段，判決如主文。
中    華    民    國    95    年     4    月    6     日
                        第一庭審判長法  官  王立杰
                                    法  官  黃本仁
                                    法  官  胡方新
上為正本係照原本作成。
如不服本判決，應於送達後20日內，向本院提出上訴狀並表明上
訴理由，如於本判決宣示後送達前提起上訴者，應於判決送達後
20日內補提上訴理由書（須按他造人數附繕本）。
中    華    民    國    95    年     4    月    6     日
                                    書記官  陳幸潔


司法院資訊處製作；財團法人民間司法改革基金會備份。
